臺灣高等法院高雄分院刑事判決　　　　　　　　　九十一年度上易字第一五五號
　　上　訴　人
　　即　被　告　乙○○
　　選任辯護人　楊靖儀
右上訴人因侵占案件，不服台灣高雄地方法院九十年度自字第四一號第一審判決，
提起上訴，本院判決如左：
    主  文
原判決撤銷。
乙○○連續意圖為自己不法之所有，而侵占對於業務上所持有之物，處有期徒刑捌月
；緩刑年。
    事  實
一、乙○○自民國八十八年十月間起，受僱位於高雄市○○○路六九號之「甲○○○
    有限公司」（下稱甲○○○）擔任業務員，負責招攬業務及向客戶催收貨款後繳
    回公司，為從事業務之人。詎竟基於為自己不法所有之概括犯意，自八十九年二
    月間起至九十年五月間止，連續將其為甲○○○向大榮中學、瑞祥高中、明誠中
    學及高雄女中等客戶所收取而持有之書款（詳如附表所示），總計新台幣（下同
    ）五十七萬五千六百八十七元，於其住處（即高雄市三民區○○○路二一二巷三
    二號二樓）變易持有為所有之意思，未轉交予甲○○○，而予以侵占入已。嗣於
    間，甲○○○清查帳冊不符，始發覺上情，經雙方會算短少如上述金額。
二、案經甲○○○有限公司之代表人丙○○向台灣高雄地方法院提起自訴。
    理  由
一、訊據上訴人即被告乙○○坦承已向客戶收取上開書款，惟否認有侵占公司書款之
    事實，辯稱：收取之書款全數均以現金方式繳回公司，是直接交給丙○○及他的
    太太陳定嬌（即公司之總會計）云云。
二、經查：
  (一)右揭事實，業據自訴人指述甚詳，雙方會算之後，被告於本院調查時亦直承：「
    從帳冊的數目字上來看，確實是自訴人所提出的金額；我希望與自訴人和解。」
    等情，足徵被告與自訴人間短少之貨款金額確係五十七萬五千六百八十七元無訛
    。
  (二)有關三銘公司之業務員如何處理客戶訂書及收取書款之流程，依據證人即同為該
    公司之業務員胡一帆於原審證稱：「（業務員的工作是）到學校推銷書籍，確定
    數量後會在自己的『訂購本』上註明訂購的數量及名稱，『訂購本』是公司發給
    我們的，每個業務員都有一本，寫完後就將訂購本交給業務助理去訂書，業務助
    理會請送貨員送給老師，『訂購本』就放在業務助理那邊保管，我們要再訂書時
    再向他拿；收錢時則由會計拿明細表給我們，由我們去向訂購的人收錢，收到錢
    之後先向會計拿自己的『記帳本』，在『記帳本』上面註明哪幾筆錢已經收回來
    ，再將錢及『記帳本』交給老闆，如果帳款有問題，隔一陣子老闆就會跟我們講
    。我們將錢及『記帳本』交給老闆時，如果他在，他就會當面清點，如果老闆不
    在，我們就將錢及『記帳本』放在老闆桌上。」、「『記帳本』上收回來的金錢
    我們會填寫日期、學校、老師、班級、金額、發書單號，只要是收回來的帳款，
    這幾欄就會填寫，至於記帳本上會計簽收及審計核收的程序，我並不清楚，這是
    我把錢交給老闆之後他自己去處理。」等語（見原審卷第二三四頁）。核與三銘
    公司另一位業務員吳秀錦及會計李雅雪於同日審理中證述之情節相符。是有關三
    銘公司之業務員收取書款繳回公司之流程，應係如上開證人胡一帆所述，已堪認
    定。
  (三)經原審諭知自訴人提出被告任職甲○○○期間所使用之「記帳本」二冊及「現金
    收入簿」三冊附卷，以查明被告繳回公司書款之情形。經被告當庭審閱後，被告
    自承卷附之二冊「記帳本」確為其任職三銘公司期間所使用之全部記帳本（見原
    審卷第三五一頁）。嗣於原審九十年十二月十八日審理中，復將自訴人所提出之
    前開「記帳本」全數影印一份，並交由被告自行比對，究竟其所稱向客戶收取並
    繳回之本件書款，記載於此二冊「記帳本」之何處（見原審卷第三六五頁）。經
    過一個月餘之比對時間，於九十一年一月二十二日原審審理時，被告又辯稱：「
    本件自訴人告我的部分，我收到錢之後，並沒有登記在『記帳本』上，我都是直
    接交現金，放在自訴人的桌上」云云；並且再辯稱：「因為這些錢公司還沒有發
    收費通知單給我拿去向老師收錢，但有些老師就先把錢交給我，我拿回公司之後
    ，因為沒有單號可以紀錄在『記帳本』，所以就直接登記在『現金收入簿』交給
    公司。」云云，並同時質疑自訴人所提出之三冊「現金收入簿」與記帳本之登記
    有出入，並非其任職期間所使用之全部「現金收入簿」云云。但上訴本院後，經
    雙方再度會算，於九十一年十月二十二日則自承「短少之金額為五十七萬五千六
    百八十七元無訛，願意以二十五萬元和解，第一期給付五萬元，其餘再分期給付
    」等語，自應信其會算之結果為正確可信。
  (四)有關自訴人設置「現金收入簿」之目的，據證人即甲○○○之會計李雅雪於原審
    證稱：主要係記錄業務員所收回之書款中，有關現金之部分，非但記載所收取現
    金之總數，並且會記載各種幣值之現金數量（見原審卷第二三八頁）。另證人即
    胡一帆嗣於原審九十一年四月二日第二次到院作證時亦證稱：「確有公司未發收
    費通知單，客戶就先繳錢之情。此情形，繳回去的程序就如同我在九十年十一月
    一日庭訊中講的一樣，但如果沒有發收費通知單的，因為先前的發書單我們沒有
    留在身邊，所以沒有發書單號可以登記，就不會在『記帳本』上記載發書單號；
    如果有收費通知單的，因為收費通知單上面有記載發書單號，我們就能把發書單
    號記在『記帳本』上。沒有發收費通知單的，也會記載『記帳本』上，只是沒有
    記載發書單號。現金簿是用來記載收到的現金，如果收到的書款不是現金，可以
    不用記現金簿，但我的習慣都還是會記。收到的錢是以記帳本為主」等語（見原
    審卷第四六三、四六四頁）。再參以自訴人所提出胡一帆任職於公司期間之「記
    帳本」，確實有未記載發書單號之書款收入，足以證明，公司業務員收取書款，
    並不以公司是否已發收費通知單為限，且即使未發收費通知單，業務員收回書款
    之後，亦必須在自己之「記帳本」上登記。從而，被告辯稱：本件所涉及之書款
    ，係因為公司尚未發收費通知單，始於收款之後，未登記在「記帳本」上云云，
    顯與事實不符。況本件自訴人所主張被告侵占之書款中，有一部分已經有發收費
    通知單，且收費通知單上並有發書單號，此亦有自訴人提出之收費通知單附卷可
    參，惟被告卻仍未將之記載於「記帳本」上，足以證明，被告此部分之辯解實不
    足為採。至於證人謝明志固證稱：其曾經拿公司之三聯單去向客戶收款，收到款
    項之後，僅將其中一聯白單連同現金交回公司，並未登載記帳本等語（見原審卷
    第二三五頁），惟查謝明志並非甲○○○公司之業務員，且係業務繁忙時始幫忙
    收款，所以並沒有自己之記帳本，並據證人謝明志自承在卷，證人謝明志之收款
    方式與其他業務員並不相同，所為證言，自不足為被告有利之認定。
  (五)至於被告辯稱：自訴人提出之「記帳本」與「現金收入簿」不符，有多筆「記帳
    本」中有登記，惟「現金收入簿」卻未登記，因而質疑自訴人並未提出全數之「
    現金收入簿」。但「現金收入簿」係業務員就收取之書款中，如係以現金給付者
    ，始需於該簿中登載，如客戶非以現金給付者，則不需於該簿中登記，已如前述
    ，故「記帳本」及「現金收入簿」之記載自有不符之情形。是被告此部分之辯解
    ，亦難為其有利之認定。
  (六)被告另於原審辯稱：收取之書款，並未記載於「記帳本」上，而係直接交付現金
    予自訴人，原因係因為公司沒有發收費通知單云云；嗣經原審訊問證人胡一帆後
    ，因證人胡一帆證稱：即使未發收費通知單，亦應將收取之書款記載於記帳本上
    ，只是不登記發書單號而已等情，被告始又改稱：「我有記在記帳本。」云云，
    然其卻無法舉出記載於記帳本之何處（見原審卷第四六四、四六五頁）。被告前
    後說詞互相矛盾，顯係卸責之詞，不足採信。再者，甲○○○為每位業務員準備
    之記帳本及現金收入簿，平時每位業務員均可自由取用等情，並據證人陳定嬌於
    原審九十年十一月一日審理中證述屬實，被告亦不否認此情，倘被告確實已將收
    取之書款繳回公司，豈有未依規定將之登載而甘冒被質疑侵占書款之理。
  (七)再本件被告未繳回公司之款項高達五十餘萬元，而觀諸卷附被告所使用之記帳本
    之記載，其每筆帳款，多則數千元，少則數十元。依此估算，被告應記載之筆數
    高達上百筆之多。此類帳簿之記載，又為身為業務員之被告與雇主間必要之行為
    。豈有被告在自訴人公司擔任業務員，時間有一、二年之久，對其攸關本身職責
    ，疏未登載之理。
  (八)至被告又辯稱：自訴人所提出之九十年二月二十二日出售予私立大榮中學王信誼
    老師「新方向一之六國文復習卷二十四回」，總價款三千七百七十三元一筆，已
    於九十年三月二十九日退貨，此筆款項自不得向買受人收款云云。但被告於原審
    審理中已供承上開款項均已向買受人收取，已如前述，是被告收取之款項自包括
    此筆已退貨之書款。則被告向客戶所收取之此筆款項，既仍係自訴人委託其向客
    戶所收取，被告自應依委任之關係交回予自訴人。至於自訴人事後是否依退貨之
    規定，將此筆書款退還予客戶，乃自訴人與客戶間解除買賣契約後之問題，核與
    被告應否將收取之書款交回公司無涉。被告自不得以上開理由，主張免除責任。
    此外，復有自訴人提出之收費明細表及帳單各一份、記帳本二份及現金收入簿三
    本在卷可稽，本件事證明確，被告犯行可堪認定。
  (九)又自訴人原自訴被告侵占書款之金額為五十七萬六千九百七十元（見九十年八月
    二十三日自訴狀），嗣於九十年十月二十九日之補充自訴理由狀中則改稱：其中
    一筆一千二百八十三元，係被告之弟陳勇志於八十九年八月十八日及同年月三十
    日向自訴人購書結帳時向櫃台人員表示，由被告代付書款。是此筆書款，被告顯
    然並未代公司向陳勇志收取，而係陳勇志單純積欠公司之款項，被告應允代付，
    充其量僅是民事上之債務承擔，與侵占無涉。且被告於九十年十月九日提出之答
    辯狀中亦自承：此筆款項，其弟已於九十年九月間全部付清等語。自訴人亦自承
    此部分已由陳志勇付清，故被告所侵占公司之書款總額應為五十七萬五千六百八
    十七元（計算式：000000-0000=575687）。
三、被告係甲○○○之業務員，職司該公司向客戶收取書款後繳回公司之職務，為從
    事業務之人。核被告所為，係犯刑法第三百三十六條第二項之業務侵占罪。被告
    先後多次侵占之行為，時間緊接，手法相同，觸犯犯罪構成要件相同之罪名，顯
    係基於概括犯意，為連續犯，應依刑法第五十六條之規定以一罪論，並依法加重
    其刑。
四、原審為科刑之判決，固非無見，惟(一)被告係侵占其向甲○○○之客戶大榮中學、
    瑞祥高中、明誠中學及高雄女中收取貨款而侵占之，原判決認僅向大榮中學王信
    宜、瑞祥高中蘇慧娟收取之，自有未合。(二)被告侵占之總額係五十七萬五千六百
    八十七元，固無不合，惟其細目未予詳查認定，自有未洽。(三)自訴人與被告雙方
    現已和解，被告已賠償自訴人損害，原審不及審酌，亦有未洽。被告上訴意旨否
    認犯罪，空言指摘原判決不當，並無可取。但原判決既有如上所述可議之處，即
    屬無可維持，應由本院撤銷改判，爰審酌被告僅因一己之貪念，竟連續將業務上
    所收取持有之款項侵占入己，有虧職守，損及他人之權益，侵占之金額為五十七
    萬五千六百八十七元，事後已與自訴人達成和解，有和解書可按等一切情狀，量
    處有期徒刑捌月。以資儆懲。
五、查被告未曾受有期徒刑以上刑之宣告，有卷內前科表可查，所犯之罪，已與自訴
    人成立和解，賠償損害，有和解書可按，經此偵審程序教訓，應知警惕諒無再犯
    之虞，本院認所宣告之刑，以暫不執行為適當，併諭知緩刑年，以勵自新。
據上論斷，應依刑事訴訟法第三百六十九條第一項前段、第三百六十四條、第二百九
十九條第一項前段，刑法第五十六條、第三百三十六條第二項、第七十四條第一款，
罰金罰鍰提高標準第一條前段，判決如主文。
中    華    民    國      九十一      年      十一      月     二十   日
              臺灣高等法院高雄分院刑事第四庭
                                  審判長法官  蕭權閔
                                        法官  陳吉雄
                                        法官  陳啟造
右正本證明與原本無異。
不得上訴。
                                  法院書記官  白蘭
中    華    民    國      九十一      年      十一      月    二十    日
本件論罪科刑法條：
刑法第三百三十六條
對於公務上或因公益所持有之物，犯前條第一項之罪者，處一年以上七年
以下有期徒刑，得併科五千元以下罰金。
對於業務上所持有之物，犯前條第一項之罪者，處六月以上五年以下有期
徒刑，得併科三千元以下罰金。
前二項之未遂犯罰之。
    附  表
   ┌──┬─────────┬─────────────┐
   │編號│  已 收 款 單 位  │   侵 占 金 額（新台幣）  │
   ├──┼─────────┼─────────────┤
   │一、│   大榮中學       │     七萬零二百一十九元   │
   ├──┼─────────┼─────────────┤
   │二、│   明誠中學       │   三十萬零六百八十六元   │
   ├──┼─────────┼─────────────┤
   │三、│   高雄女中       │   四萬三千五百七十三元   │
   ├──┼─────────┼─────────────┤
   │四、│   瑞祥高中       │   十六萬一千二百零九元   │
   ├──┼─────────┼─────────────┤
   │合計│                 │  五十七萬五千六百八十七元│
   └──┴─────────┴─────────────┘
